【裁判字號】    95,上重訴,32
【裁判日期】    951228
【裁判案由】    殺人等
【裁判全文】
臺灣高等法院高雄分院刑事判決        95年度上重訴字第32號
上  訴  人
即  被  告  甲○○
指定辯護人  本院公設辯護人  丙○○
上列上訴人因殺人等案件，不服臺灣高雄地方法院95年度重訴字
第31號中華民國95年8 月23日第一審判決（起訴案號：臺灣高雄
地方法院檢察署94年度偵字第29049 號），提起上訴，本院判決
如下：
     主  文
上訴駁回。
     事  實
一、甲○○與王碧雲曾為夫妻（業於民國94年1 月間離婚），具
    有家庭暴力防治法第3 條第1 款之家庭成員關係，林月美則
    為甲○○之胞姊，甲○○因懷疑王碧雲於離婚前與丁○○有
    通姦行為，而林月美則於甲○○質疑王碧雲與丁○○之關係
    時一再為王碧雲為辯解，並多次出面向甲○○催討借款，復
    因婚後購買高雄縣林園鄉○○路○ 段77巷8 號房屋，登記所
    有權予王碧雲。而於甲○○與王碧雲離婚後，甲○○則又懷
    疑王碧雲、林月美唆使其子林立偉與其疏離，甲○○因此對
    於王碧雲、林月美、丁○○3 人懷恨在心。嗣於94年12月18
    日因林立偉出言頂撞甲○○，致甲○○愈發對王碧雲、林月
    美、丁○○3 人不滿，竟於翌日即94年12月18日晚間7 時40
    分許，得知林月美、王碧雲在高雄縣林園鄉○○路17號林月
    美住處，遂基於殺人概括犯意，攜帶事先準備其所有供犯罪
    所用之殺豬尖刀、美工刀、鐵撬各1 把、寶礦力水得寶特瓶
    、光泉鮮乳塑膠瓶（均內裝有酒精）、粉紅色塑膠水壺各1
    只、打火機2 只（其中1 只未扣案，詳後述）及酒精瓶10瓶
    （均內裝有酒精，上塞布條），騎乘車牌號碼CL5-605 號機
    車至上開林月美住處後，隨即進入該址，並將預先準備之酒
    精淋在王碧雲頭部，準備點燃酒精縱火以燒死王碧雲之際，
    為同在一處之林月美發現而加以阻攔，甲○○遂改持殺豬尖
    刀先朝林月美胸部、背部等處猛刺10刀，致其受有左背部
    刀刺傷（淺及肌肉部位，深度約7. 5公分）、左上肩胛刀
    刺傷（深及肩胛骨，深度約7.5 公分）、左背外側穿刺傷
    （深度約19公分，從左背部穿過左肺至心臟，為致死創傷）
    、左下背外側刀刺傷（淺及皮下脂肪）、右背刀刺傷（
    深及脊椎骨，深度約2.9 公分）、左肩外側刀刺傷（約5.
    3 乘2.2 公分大小，淺及皮下脂肪）、左肩刀刺傷（約2.
    5 乘0.9 公分大小，淺及皮下脂肪）、左胸外側穿刺傷（
    1.8 乘0.6 公分大小，深14公分，從左胸外側經過左胸肌肉
    ，切斷左鎖骨下動脈，致死創傷）、左耳刀刺傷（約1.8
    乘0.1 公分大小，左耳骨被切斷）及左顳刀刺傷（約1.8
    乘0.5 公分大小，淺及皮下骨膜部位）等傷害，再持該殺豬
    尖刀朝王碧雲胸部、背部、頸部、臉部、手部等處猛刺及揮
    砍共22刀，致其受右耳部穿刺傷（創傷約2 乘0.4 公分大
    小，右耳骨被切斷）、下頷部穿刺傷（入口創傷約2.9 乘
    0.3 公分大小）、右頸部穿刺傷（創傷約1.9 乘0.4 公分
    大小，淺及皮下脂肪）、右後頸部部穿刺傷（創傷約1.3
    乘0.3 公分大小，淺及皮下脂肪）、右上胸部穿刺傷（傷
    口打開為2.1 乘1.9 公分大小，右側第6 根至第7 根肋間隙
    ）、右胸部穿傷（傷口打開為2.1 乘0.5 公分大小，右側
    肋骨、肋膜、右橫隔膜、肝臟前部）、右下胸部穿刺傷（
    創傷約1.9 乘0.5 公分大小，淺及皮下組織、肌肉部位）、
    右胸外側部穿刺傷（創傷約2. 1乘0.5 公分大小，淺及皮
    下脂肪）、右下胸外側部穿刺傷（創傷穿過右肺，造成左
    血胸及心臟穿刺傷、心包膜積血，為致死創傷）、左胸外
    側部穿刺傷（創傷從左胸部穿過左胸至心臟部位，造成心包
    膜積血、心臟穿刺傷，為致死創傷）、左下胸部穿刺傷（
    創傷約1.5 乘0.6 公分大小，淺及皮下脂肪）、背部穿刺
    傷（創傷約2.4 乘0.5 公分大小，穿過左背、後肋膜至肝臟
    後部）、左腰部穿刺傷（創傷約2.8 乘1 公分大小，進入
    腹腔部位）、右腰部穿刺傷（創傷約2.1 乘0.5 公分大小
    ，從右腰部至肝臟後部）、左上臂後部穿刺傷（創傷約4.
    5 乘1 公分大小，淺及皮下組織）、左上臂後部穿刺傷（
    創傷約1.5 乘0.8 公分大小，淺及皮下組織）左後肘部穿
    刺傷（創傷約1.8 乘0.4 公分大小，淺及皮下組織）、左
    前臂後穿刺傷（創傷約2.4 乘1.0 公分大小，淺及皮下組織
    ）、左臉頰部切割傷（創傷約2.2 公分，淺及表皮）、
    左下臉頰切割傷（創傷約2.1 公分，淺及表皮）、右前臂
    遠端切割傷（創傷約1.2 公分乘0.7 公分大小，淺及皮下脂
    肪）、右手背部切割傷（創傷約2.2 公分，淺及表皮）等
    傷害，因而致其2 人均因大量出血，造成出血性休克而當場
    死亡。
二、甲○○見林月美、王碧雲倒地後，竟基於放火燒燬現供人使
    用住宅之概括犯意，騎乘上開機車，於同日晚上7 時50分許
    ，前往高雄縣林園鄉○○路○ 段77巷8 號王碧雲住處，將前
    開酒精瓶10瓶中數量不詳之酒精裝入粉紅色塑膠水壺後，再
    潑灑在3 樓王碧雲、林立偉之房間，及至2 樓客廳桌椅，並
    以打火機引燃，並將打火機1 只棄置於該處（未據扣案）其
    女兒乙○○於屋內見狀，甲○○催其儘快離開，而其前開放
    火行為僅造成客廳沙發桌子燒燬、臥室內床舖燒燬之結果，
    未致該有人居住建築物喪失效用，而未得逞。
三、甲○○復承前開之殺人及放火燒燬現供人使用住宅之概括犯
    意，於同日晚上8 時許，騎乘前揭機車，至高雄縣林園鄉○
    ○○路18號丁○○住處後，將上塞有布條之酒精瓶2 瓶置放
    在丁○○住處門前，並持另一塑膠製打火機試圖點燃該2 瓶
    酒精瓶，欲以放火燒燬丁○○住宅之方式殺害丁○○，適為
    丁○○之配偶郭月珠發覺大門遭人推開些許，隨即告知在屋
    內之丁○○，丁○○立即出門阻止，甲○○竟改持上開殺豬
    尖刀朝丁○○之頸部揮砍1 刀，致其受有頸部撕裂傷15公分
    之傷害，丁○○受傷後仍奮力將甲○○所持之殺豬尖刀打落
    ，甲○○旋再持上開美工刀朝丁○○腹部刺殺2 刀，並以台
    語大喊「乎你死」，又造成其受有腹部穿刺傷（長度15公分
    ，深度2 公分）之傷害，嗣經丁○○再將該美工刀打落後，
    甲○○旋為丁○○及另一在場之不詳姓名民眾制伏，等候員
    警獲報後到場而查獲，現場並扣有殺豬尖刀、美工刀、鐵撬
    各1 把、寶礦力水得寶特瓶、光泉鮮乳塑膠瓶（均內裝有酒
    精）、粉紅色塑膠水壺各1 只、塑膠材質打火機1 只及酒精
    瓶10瓶（其中2 瓶為空瓶、另8 瓶內裝有酒精）等物，始查
    知上情。
四、案經高雄縣政府警察局林園分局移送臺灣高雄地方法院檢察
    署檢察官偵查起訴。
    理  由
壹、程序部分：
(一） 證人即被害人丁○○於檢察官偵查中所為之陳述，既經具
      結，且無顯不可信之情況，並於原審已由被告對其行使詰
      問權，依刑事訴訟法第159 條之2 第2 項規定，自有證據
      能力，得為證據。
(二)被告及其辯護人對高雄縣政府警察局現場勘察報告、內政部
    警政署刑事警察局鑑驗書（指紋、DNA 型別鑑定）、高雄縣
    政府消防局火災調查課火災原因調查報告書、高雄市立小港
    醫院診斷證明書、相驗屍體證明書、臺灣高雄地方法院檢察
    署法醫驗斷書、現場及扣案物照片等資料，未於本院言詞辯
    論終結前聲明異議，視為同意作為本案證據使用，本院審酌
    上開書面作成時，並無不當之情形，認為適當，依刑事訴訟
    法第159條之5第2項之規定自有證據能力，均得為證據。
(三)按鑑定人由審判長、受命法官或檢察官就下列之人選任1 人
    或數人充之：(一)就鑑定事項有特別知識經驗者。(二)經政府機
    關委任有鑑定職務者；鑑定之經過及其結果，應命鑑定人以
    言詞或書面報告；法院或檢察官得囑託醫院、學校或其他相
    當之機關、團體為鑑定，或審查他人之鑑定，並準用第203
    條至第206 條之1 規定，刑事訴訟法第198 條、第206 條第
    1 項、第208 條第1 項分別定有明文。本案檢察官於案發後
    已發文由法務部法醫研究所對本案被害人王碧雲、林月美死
    因為鑑定，有該署94年12月30日雄檢博閏94相2302號字第86
    095 號函附卷足參（見94年度相字第2302號卷第72頁、同字
    2303號卷第48頁）。依上開說明，法務部法醫研究所94年1
    月23日 (94) 醫鑑字第2277號、2278號鑑定書各1 份，係被
    製作之鑑定報告，為刑事訴訟法第159 條第1 項所指例外情
    形，應具有證據能力。
貳、實體部分：
一、認定犯罪事實所憑之證據：
(一)訊據被告甲○○持殺豬尖刀殺害王碧雲、林月美；在高雄縣
    林園鄉○○路○ 段77巷8 號王碧雲住處2 、3 樓等處潑灑酒
    精，放火欲燒燬該住宅而未得逞；及在丁○○前揭住處門口
    置放酒精瓶2 瓶，並持刀朝丁○○揮砍，而致其受有如事實
    欄所載之傷害之事實，業據其於警詢、偵訊及原審審理中均
    坦承不諱（見高縣林警偵移字第0950000192號卷第8 至9 頁
    、94年度偵字第29049 號卷第51頁、原審卷第68至69頁）。
    並有證物清單、扣押物品目錄表各1 份、扣案物照片5 張（
    即寶礦力水得寶特瓶、光泉鮮乳塑膠瓶、酒精瓶10瓶部分）
    在卷可稽（見上開警卷第33及35頁、原審卷第27至29頁）。
    此外，復有扣案之殺豬尖刀、美工刀、鐵撬各1 把、寶礦力
    水得寶特瓶、光泉鮮乳塑膠瓶（均內裝有酒精）、粉紅色塑
    膠水壺各1 只、塑膠製打火機1 只及酒精瓶10瓶（均上塞布
    條、其中8 瓶內裝有酒精）扣案可稽。此外，尚有下列證據
    足資佐證：
  1.經採集相關血跡及生物跡證，經送內政部警政署刑事警察局
    鑑驗結果如下：高雄縣林園鄉○○路17號林月美住處1 樓
    客廳及廚房內，編號1 、8 、14、19等4 處血跡，採得之血
    跡棉棒之DNA ，經送內政部警政署刑事警察局鑑驗，結果與
    被害人林月美之DNA-STR 型別相符；在上址客廳內編號4
    血跡採得之血跡棉棒之DNA 、上揭殺豬尖刀刀柄上採得之生
    物跡證棉棒之DNA 、被告T 恤上血跡布塊（編號2-2） 採得
    之DNA ，與被害人王碧雲相同。前開殺豬尖刀刀刃生物性
    跡證檢體棉棒DNA-STR 型別為混合型，不排除混有林月美與
    王碧雲之DNA 。被告T 恤上血跡布塊（編號2-4） 採得之
    DN A、林園北路編號7 、11、14、15、18血跡採得之血跡棉
    棒之DNA 、被告外套（標示00000000、00000000、00000000
    ）、長褲（標示00000000、00000000）血跡DNA 與被害人丁
    ○○之DNA-STR 型別相符。被告布鞋（標示00000000、00
    000000）血跡DNA-STR 型別為混合型，不排除混有王碧雲與
    丁○○之DNA 。被告布鞋（標示00000000）血跡DNA- STR
    型別為混合型，不排除混有林月美與丁○○之DNA 。有該局
    95年1 月27日刑醫字第09400200666 號鑑驗書在卷可憑（見
    原審卷第60頁）。若再對照高雄縣政府警察局場勘察報告（
    見原審卷第49至59頁）、案發現場照片、被告案發後為警查
    獲所著衣物之照片（見94年度偵字第29049 號卷第38至42頁
    ），均顯示血跡之事實，足證被告確係於上開時地，持扣案
    之殺豬尖刀，連續砍殺王碧雲、林月美、丁○○之事實。
  2.被告持刀接續砍殺林月美共10刀、王碧雲共22刀，致林月美
    全身受有多重利器傷致左胸及左背部穿剌傷、王碧雲亦受有
    多重利器傷致胸部及多重穿刺傷等傷害，均造成大量出血，
    致其2 人引起出血性休克而死亡之事實，業經台灣高雄地方
    法院檢察署檢察官督同法醫相驗及解剖屍體，並製有相驗筆
    錄、複驗筆錄、法醫驗斷書、相驗屍體證明書各2 份、相驗
    照片12張及15張可資佐證，並均經法務部法醫研究所作成鑑
    定，有該所（94）醫鑑字第2278、2277號鑑定書可憑（見94
    年度相字第2302號卷第45頁、第57、第59至69頁、第86頁、
    第70及35至36頁；94年度相字第2303號卷第24頁、第33頁、
    第36至45頁、第63頁、第46及第17頁背面至第18頁）。被告
    持刀砍殺丁○○，致其受有頸部撕裂傷15公分、腹部穿刺傷
    （長度15公分，深度2 公分）等傷害之事實，亦有高雄市立
    小港醫院診斷證明書1 紙可佐（見前揭警卷第16頁）。
  3.又被告在高雄縣林園鄉○○路○ 段77巷8 號王碧雲住處3 樓
    王碧雲臥室、林立偉臥室及2 樓客廳，潑灑酒精欲放火燒燬
    該住宅，惟僅造成各該臥室內床舖、客廳之桌子燒燬外，其
    部分僅輕微受燒及煙燻或未受火勢波及之事實，有高雄縣政
    府消防局火災調查課火災原因調查報告書1 份及所附火災現
    場照片10張可憑（見前揭警卷第37至61頁）。
(二)另被告雖坦承持刀殺害王碧雲、林月美2 人，惟否認其有殺
    害丁○○之犯意，辯稱：我是準備到警察局自首時，經過丁
    ○○家，就擺酒精瓶2 瓶想要嚇嚇他，而且是丁○○與我扭
    打後，我才持美工刀亂揮，才劃傷他的頸部，至於他腹部的
    傷勢我不清楚是如何來的云云。然查：
  1.甲○○於同日晚上8 時許，在高雄縣林園鄉○○○路18號丁
    ○○住處門前，擺放上塞有布條之酒精瓶2 瓶，並持塑膠製
    打火機1 只試圖點燃，適為丁○○之配偶郭月珠發覺，隨即
    告知丁○○，丁○○聞言後立即出門阻止，甲○○見狀即持
    上開預備之殺豬尖刀先朝丁○○之頸部猛力揮砍1 刀，造成
    丁○○頸部受有長達15公分之撕裂傷，經丁○○將甲○○所
    持之殺豬尖刀打落，甲○○旋再持上開美工刀朝丁○○腹部
    刺殺2 刀，並以台語大喊「乎你死」之事實，業據證人丁○
    ○於偵查及原審審理中、證人郭月珠於原審審理中到庭結證
    甚明，並有丁○○之驗傷診斷證明書及受傷後所拍攝之照片
    數幀在卷可按（見原審卷第108 頁、第132 頁、上開警卷第
    16頁）。丁○○並於偵查中證稱：…（當時）我太太郭月珠
    叫我出來看，說不知道什麼人在家門口擺什麼東西，我就出
    去看，就看到甲○○在我家門口擺放2 顆汽油彈（應係酒精
    彈之誤），他正好以打火機在點汽油彈，但是沒有點燃，…
    我就跑出去制止他。我出去後問他「你幹什麼」…他在褲腰
    袋裡拿出1 個東西朝我的脖子劃1 刀，因我無路可退，我順
    勢將我的頭部往後，我的手就將他的刀子打掉，…他就說「
    乎你死」（台語），他又拿出1把美工刀，朝我的肚子刺2下
    ，一直叫「乎你死」，第2 刀刺入後再往旁邊劃開等語（95
    年度偵字第5066號卷第9 至10頁）；其於原審審理中亦證稱
    ：我太太當時和我說有人在我家門口不知道擺了什麼東西叫
    我出去看看，…，被告在我家門口擺了2 瓶酒精瓶，地上還
    有1 支五爪的小鋤頭。被告看到我家的門沒有鎖，就把門推
    開一點點，我從門縫有看到被告有用打火機要點燃酒精瓶的
    動作，我就和我太太說趕快報案，之後我就出去大喊說你要
    幹什麼，被告1 手抵住我，另外1 手從腰際拿出1 把刀柄用
    布包著的殺豬刀劃向我的頸部，我的頭往後仰但是仍然被劃
    到，整個血就流出來下顎的骨頭都看得見，我有將被告的殺
    豬刀打落，之後被告又將我身體抵在車子的車門邊，被告拿
    著美工刀刺向我的腹部並大喊給我死（台語）。後來我又出
    手把美工刀打掉。當時我已經有看到被告以打火機擦出火星
    ，但是沒有點燃。我肯定被告一開始是拿殺豬尖刀，是因為
    他拿刀劃往我頸部的時候我有看到。就是這1 把有木頭柄的
    殺豬尖刀（當庭辯識指認）等語（見原審卷第101 至103 頁
    ）。另證人郭月珠則於原審審理時證稱：…被告將我們家的
    門打開一小縫，我從門縫中看到有1 個人在外面，門口擺了
    ２瓶酒精瓶，還有1 個不知名的長條狀物品。我就叫我先生
    出去看看，我先生出去要去阻止他，他就拿有木頭刀柄的刀
    子劃向我先生的頸部，我就去報案。被告當時對我先生說給
    你死（台語）。我有看到被告手上有拿打火機。現場另外還
    有1 把美工刀在地上。被告所拿劃我先生的頸部的刀子，就
    是這一把有頭刀柄的殺豬尖刀（當庭提示請辨識指認）等語
    （見原審卷第98至101 頁）。故被告上開所辯：當時在丁○
    ○門前擺放酒精瓶是要嚇他（丁○○），仍係持美工刀而非
    殺豬尖刀劃傷丁○○云云，核與事實不符，洵非可採。
  2.另被告前於94年12月19日警詢時自承：…騎乘機車立即前往
    高雄縣林園鄉○○○路18號欲殺死丁○○等語（見上開警卷
    第第9 頁）；復於同日檢察官訊問時供稱：本來拿酒精要燒
    死他，但又點不著，想拿殺豬的刀子殺丁○○等語（見94年
    度相字第2302號卷第49頁），已自承有以點燃酒精燒死丁○
    ○之意。況本件被告殺死王碧雲、林月美之動機，初始無非
    是懷疑丁○○與王碧雲有通姦之行為，則被告既已對曾有夫
    妻情份之王碧雲痛下殺手，焉有僅以置放酒精瓶2 瓶嚇唬丁
    ○○之理。又頸、腹部均為人體之要害，持銳器猛砍，足以
    使人之身體受創，發生死亡結果，此為眾所皆知之事實，而
    被告持前開殺害王碧雲、林月美2 人之殺豬尖刀及另1 美工
    刀等鋒利之刀刃，朝被害人丁○○之頸、腹等要害，揮砍刺
    殺，並不斷大喊「乎你死」（台語）等語，亦據證人丁○○
    、郭月珠證述如上，則被告確有殺害丁○○之犯意，已極明
    確。其前開所辯：不是要殺丁○○云云，不足採信。
  3.又被告雖辯稱：持刀刺殺其前妻及胞姊後，是要去自首，在
    途中是經過丁○○住處，才會擺放酒精瓶2 瓶要嚇唬丁○○
    云云。惟被告如欲從高雄縣林園鄉○○路○ 段77巷8 號王碧
    雲住處前往派出所自首，其騎車行經之最短距離，不需經過
    丁○○住處之事實，業據證人即高雄縣政府警察局林園分局
    林園派出所之員警胡玉山於原審證述在卷，並經其繪製林園
    派出所及本件3 案發地點之相關位置圖附卷可稽（見原審卷
    第141 頁、第151 頁）。且被告復自承：從信義路17號兇殺
    現場到派出所不會一定經過林園北路18號，因為林園北路跟
    信義路是呈現垂直交叉，但是派出所和林園北路18號是在信
    義路的兩側等語（見原審卷第141 至142 頁）。又被告先在
    丁○○住處擺放酒精瓶2 瓶，復又持打火機擦出火星，準備
    點燃之事實，業據證人丁○○、郭月珠證述如前。且被告前
    於94年12月19日偵查中自承：「本來拿酒精要燒死他（丁○
    ○），但又點不著」（見94年度相字第2302號卷第49頁）；
    「…之後再到丁○○的住處要放火，但未點燃…」等語（見
    94年度偵字第29049 號卷第51頁），可證被告確已著手於放
    火燒燬現供丁○○使用住宅，惟遭丁○○夫妻發覺始未得逞
    之事實，已甚明確。足認被告事後所辯：係因前往派出所自
    首途中，始路經丁○○家，擺放酒精瓶2 瓶僅係嚇唬丁○○
    云云，亦非可採。
  4.被告復辯稱：我去丁○○家是臨時起意，並非預謀云云。惟
    查被告於警詢已供承：我懷疑在離婚前丁○○與我前妻王碧
    雲有曖昧關係，這期間林月美一直袒護王碧雲，且多次向我
    要錢，又將房屋所有權移轉給王碧雲，我心生不滿，便計劃
    殺害他們3 人後要向警方自首等情（見警卷第8 至12頁），
    足見被告殺害丁○○亦係出於預謀，並非臨時起意甚明，所
    辯上情，亦非可取。
(三)綜上所述，被告所辯各情，無非卸責之詞，不足採信。本件
    事證明確，被告之犯行，堪以認定。
二、論罪科刑部分：
(一)查被告甲○○與被害人王碧雲原係配偶關係，係家庭暴力防
    治法第3 條所稱之家庭成員關係。被告持刀砍殺王碧雲、林
    月美、丁○○，並致王碧雲、林月美死亡，核其對王碧雲、
    林月美所為，均係犯刑法第271 條第1 項之殺人既遂罪，其
    中殺死被害人王碧雲犯行屬家庭暴力防治法第2 條第2 項之
    家庭暴力罪；砍殺丁○○而未致其死亡之所為，係犯刑法第
    271 條第2 項、第1 項之殺人未遂罪。
(二)又按刑法第173 條第1 項放火燒燬現有人使用之住宅罪，其
    直接被害法益，為一般社會之公共安全，雖同時侵害私人之
    財產法益，但仍以保護社會公安法益為重，況放火行為原含
    有毀損性質，而放火燒燬現供人使用之住宅罪，自係指供人
    居住房屋之整體而言，應包括牆垣及該住宅內所有設備、傢
    俱、日常生活上之一切用品。故一個放火行為，若同時燒燬
    數住宅與該住宅內所有其他物品，無論該其他物品為他人或
    自己所有，仍祇論以刑法第173 條第1 項一罪，而不以其所
    焚之建物數或財物所有人數，分別定其罪名及罪數。次按刑
    法第173 條第1 項之罪，如已實施放火行為，而未使房屋達
    到喪失效用之程度者，即屬放火未遂。查本件被告以酒精潑
    灑王碧雲住宅2 、3 樓，再以打火機引燃之放火行為，僅造
    造成床舖燒燬，而未延燒至他處；另被告將2 瓶酒精置於丁
    ○○住處門前，並以打火機擦出火星之放火行為，以遂行燒
    死丁○○之目的，適為丁○○夫妻發覺而未引燃，均已如前
    述，是前開2 住宅尚未發生喪失其效用之結果。核其此部分
    所為，係犯刑法第173 條第3 項、第1 項之放火燒燬現供人
    使用之住宅未遂罪。
(三)被告行為後，刑法第55條後段牽連犯及第56條連續犯之規定
    ，業於94年1 月7 日修正公布刪除，並於95年7 月1 日施行
    ，則被告之犯行，因行為後新法業已刪除連續犯之規定，此
    刪除雖非犯罪構成要件之變更，但顯已影響行為人刑罰之法
    律效果，自屬法律有變更，依新法第2 條第1 項規定，比較
    新、舊法結果，仍應適用較有利於被告之行為時法律即舊法
    論以牽連犯及連續犯（最高法院95年第8 次刑事庭會議決議
    參照）。核被告3 次殺人犯行（既遂2 次，即王碧雲及林月
    美部分；未遂1 次，即丁○○部分）、2 次放火燒燬現供人
    使用住宅未遂（王碧雲住宅、丁○○住宅）犯行，分別時間
    緊接，方法相同，且各觸犯構成要件相同之罪名，均係基於
    概括犯意反覆為之，各為連續犯，應分別論以連續殺人既遂
    之一罪、連續放火燒燬現供人使用住宅未遂之一罪，並分別
    加重其刑。惟按殺人罪之法定本刑為死刑、無期徒刑部分及
    放火罪之法定本刑為無期徒刑部分，依法均不得加重其刑，
    僅就其等有期徒刑部分加重其刑。又被告所犯連續殺人及連
    續放火燒燬現供人使用住宅未遂二罪間，有方法結果之牽連
    關係，應依牽連犯之規定，從一重連續殺人罪處斷。
(四)另被告雖辯稱：殺害王碧雲、林月美後，原本是要去自首，
    但是途經丁○○住處前，想擺放2 瓶酒精嚇他（丁○○）云
    云。惟按刑法第62條所規定之自首，以對於未發覺之罪，向
    有偵查權之機關或公務員自承犯罪，進而接受裁判為要件；
    而具有裁判上一罪關係之犯罪，苟全部犯罪未被發覺前，行
    為人僅就其中一部分犯罪自首，固仍生全部自首之效力，反
    之，倘其中一部分犯罪已先被有偵查權之機關或公務員發覺
    ，行為人方就其餘未被發覺之部分，自動供認其犯行時，因
    與上開自首之要件不符，自不得適用自首之規定減輕其刑不
    成立自首。最高法院著有90年台上字第5435號判決可資參照
    。查本件被告固於員警尚未得知何人殺害王碧雲、林月美前
    ，即向據報至丁○○住處之員警胡玉山告知其殺害王碧雲、
    林月美2 人之犯行，業據證人胡玉山於原審證述甚明，其證
    稱：被告當時（在丁○○住處前）有陳述說殺了2 個人，我
    跟他講說沒關係，我回派出所我會派人去處理，但是在路上
    就有民眾打電話報案說信義路有發生兇殺案，勤務中心就指
    揮另1 組的警網到信義路的現場，回報說現場兩人已經無生
    命跡象，我才知道這兩個人就是被告所殺的。也就是說是被
    告先向我陳述他已經殺了2 個人，我才聽到無線電的呼叫等
    語（見原審卷第95至96頁），且有報案紀錄表1 紙在卷可佐
    （見原審卷第123 頁）。然被告砍殺王碧雲、林月美、丁○
    ○3 人之犯行，應論以連續犯，而為裁判上一罪，已如前述
    。而本件被告係於裁判上一罪之部分犯行，即殺害丁○○未
    遂之部分經查獲後，再行供出其餘裁判上一罪之其他犯行，
    即殺害王碧雲、林月美部分，參諸前開最高法院見解，被告
    之行為並不符合刑法有關自首之規定，即無爰引前開規定，
    而予減刑之餘地，附此敘明。
三、原審因而適用刑法第2 條第1 項前段、第56條（修正前）、
    第271 條第1 項、第173 條第3 項、第1 項、第55條、第55
    條後段（修正前）、第37條第1 項、第38條第1 項第2 款之
    規定，並審酌被告與死者王碧雲曾有夫妻關係，林月美為其
    胞姊，均現為或曾為其至親之人，僅因如事實欄所載等緣由
    ，即持利刃冷血加以殺害，並進而遷怒被害人丁○○，復持
    預藏利刃及美工刀砍殺其要害，以圖報復而累及無辜，且參
    諸前述之被害人王碧雲、林月美之傷勢（王碧雲身中22刀、
    林月美身中10刀），可知被告於案發當時殺人手段甚為猛狠
    殘忍，足見其犯罪惡性重大，因而造成被害人王碧雲、林月
    美2 人身上多處穿刺傷致大量失血而死亡，亦見其手段之兇
    殘，是其所為已嚴重危害社會治安情節甚鉅，不但造成被害
    人王碧雲、林月美2 人之家屬痛失親人，而另1 被害人丁○
    ○終日生活於恐懼之陰影下，況被告於本院審理中雖坦承殺
    害王碧雲、林月美之事實，然於庭訊過程中並一再指稱其會
    犯下本案實歸咎於王碧雲與丁○○之交往所致，顯見其犯後
    絲毫未見其有何悔悟等其他一切情狀，應認被告所犯連續殺
    人罪責深重，難有何情堪憫恕之事由以供法院參酌，故在求
    其生而不可得，而有與社會永久隔離之必要，爰量處被告死
    刑，並依刑法第37條第1 項之規定，宣告褫奪公權終身。並
    認扣案之殺豬尖刀、美工刀、鐵撬（此係被告預備於前開地
    點遭鎖門反抗之際，用以撬開大門之物，業據被告於警詢中
    自承在卷）各1 把、寶礦力水得寶特瓶、光泉鮮乳塑膠瓶（
    內裝之酒精均業經員警清除成為空瓶）、粉紅色塑膠水壺各
    1 只、塑膠材質打火機1 只及酒精瓶10瓶（內裝之酒精均業
    經員警清除成為空瓶），雖非違禁物，然分別係供被告犯罪
    所用及預備之物，且均為被告所為，業據其於原審訊問時自
    承在卷（見原審卷第12頁），爰依刑法第38條第1 項第2 款
    之規定，宣告沒收之。另扣案之橘色帽套1 個、被告所穿著
    之衣褲1 套及鞋子1 雙、峰牌香菸1 包，與本案犯罪無直接
    關聯性，爰均不予宣告沒收。經核原判決認事用法並無不合
    ，量刑亦屬適度，被告上訴意旨，或否認犯罪，或指摘原判
    決量刑過重不當，為無理由，應予駁回。
據上論斷，應依刑事訴訟法第368條，判決如主文。
本案經檢察官陳宗吟到庭執行職務。
中    華    民    國    95    年    12    月    28    日
                  刑事第三庭    審判長法  官   周賢銳
                                      法  官   黃仁松
                                      法  官   謝宏宗
以上正本證明與原本無異。
本件依職權送上訴。
中    華    民    國    95    年    12    月    29    日
                                      書記官   熊惠津
附錄本判決論罪科刑法條：
中華民國刑法第271條第1項
（普通殺人罪）
殺人者，處死刑、無期徒刑或 10 年以上有期徒刑。
前項之未遂犯罰之。
中華民國刑法第173條第3項、第1項
（放火或失火燒燬現住建築物及交通工具罪）
放火燒燬現供人使用之住宅或現有人所在之建築物、礦坑、火車
、電車或其他供水、陸、空公眾運輸之舟、車、航空機者，處無
期徒刑或7 年以上有期徒刑。
第1項之未遂犯罰之。
                                                    Q


司法院資訊處製作；財團法人民間司法改革基金會備份。
